臺灣士林地方法院民事判決　100年度訴字第34號
原　　　告　沈劉加津
訴訟代理人　沈明達律師
被　　　告　陳許阿月
　　　　　　陳美美
　　　　　　陳美麗
兼上三人共同代理人
　　　　　　陳進發
被　　　告　陳進明
　　　　　　陳吉男
　　　　　　林溫凰秀
　　　　　　張進龍
　　　　　　陳進豐
　　　　　　張進文
　　　　　　陳承駿原名陳進義.
　　　　　　林陳金蘭
　　　　　　王欽安
上列當事人間請求分割共有物事件，本院於民國100 年6 月3 日
言詞辯論終結，判決如下：
    主  文
被告陳許阿月、陳進發、陳進明、陳美美、陳美麗、陳吉男、林
溫凰秀應就繼承被繼承人陳桂所有坐落於臺北市○○區○○段二
小段六一五地號土地所有權應有部分四分之一辦理繼承登記。
被告王欽安、張進龍、陳進豐、張進文、陳承駿應就繼承被繼承
人張玉鳳所有坐落於臺北市○○區○○段二小段六一五地號土地
所有權應有部分四分之一辦理繼承登記。
兩造所有坐落臺北市○○區○○段二小段六一五地號土地（面積
八十五平方公尺）准予變價，變賣之價金由原告、林陳金蘭各取
得四分之一；被告陳許阿月、陳進發、陳進明、陳美美、陳美麗
、陳吉男、林溫凰秀分得四分之一，維持公同共有；被告王欽安
、張進龍、陳進豐、張進文、陳承駿分得四分之一，維持公同共
有。
訴訟費用分擔如附表所示。
    事實及理由
一、被告陳許阿月、陳進發、陳進明、陳美美、陳美麗、陳吉男
    、林溫凰秀、王欽安、張進龍、陳進豐、張進文、陳承駿均
    未於最後言詞辯論期日到場，無民事訴訟法第386 條各款所
    列情形，爰依原告之聲請，由其一造辯論而為判決。
二、原告原起訴主張原告與被告陳桂、張玉鳳、林陳金蘭共有之
    坐落臺北市○○區○○段2 小段615 地號土地（面積為85平
    方公尺，下稱系爭土地）應予分割，分割方法為將土地變賣
    ，原告與被告各分得價金4 分之1 。因陳桂、張玉鳳已死亡
    ，嗣後變更為如下之聲明，依法自無不可。
三、原告起訴主張：
(一)、原告與被告林陳金蘭、陳桂、張玉鳳均為系爭土地之共有人
    ，應有部分各為4 分之1 ，陳桂、張玉鳳均已死亡，陳桂之
    繼承人有被告陳吉男、林溫凰秀、陳許阿月、陳進發、陳進
    明、陳美美、陳美麗等人，張玉鳳之繼承人有被告王欽安、
    張進龍、陳進豐、張進文、陳承駿，渠等迄今未辦理繼承登
    記，而系爭土地並無不能分割之約定，亦無使用目的或法令
    上禁止分割之規定，是原告依民法第823 條第1 項規定得隨
    時請求分割。聲明：
  1.被告陳許阿月、陳進發、陳進明、陳美美、陳美麗、陳吉男
    、林溫凰秀應就繼承陳桂所有坐落於臺北市○○區○○段2
    小段615 地號土地所有權應有部分4 分之1辦理繼承登記。
  2.被告王欽安、張進龍、陳進豐、張進文、陳承駿應就繼承張
    玉鳳所有坐落臺北市○○區○○段2 小段615 地號土地所有
    權應有部分4分之1辦理繼承登記。
  3.被告應就坐落臺北市○○區○○段 2 小段 615 地號土地與
    原告分割，分割方法為變價分割，由原告與被告林陳金蘭各
    分得4 分之1 ，被告陳許阿月、陳進發、陳進明、陳美美、
    陳美麗、陳吉男、林溫凰秀分得4 分之1 ，由其公同共有，
    王欽安、張進龍、陳進豐、張進文、陳承駿分得4 分之1 ，
    維持公同共有。
  4.訴訟費用由被告負擔。
四、被告陳許阿月、陳美美、陳美麗、陳進發等人不同意分割，
    聲明：駁回原告之訴。
五、被告林陳金蘭、林溫凰秀等同意變價分割。
六、被告陳吉男、陳進明、王欽安、張進龍、陳進豐、張進文、
    陳承駿均未到庭陳述，亦未提出任何書狀陳述。
七、按分割共有物，性質上為處分行為，依民法第759 條規定，
    共有不動產之共有人中有人死亡時，於其繼承人未為繼承登
    記以前，固不得分割共有物。最高法院69年臺上字第1012號
    判例參照。但為求訴訟經濟起見，可許原告就請求繼承登記
    及分割共有物之訴合併提起，即以一訴請求該死亡之共有人
    之繼承人辦理繼承登記，並請求該繼承人於辦理繼承登記後
    ，與原告及其餘共有人分割共有之不動產（最高法院91年度
    臺上字第832 號判決要旨參照）。查系爭土地為原告與林陳
    金蘭、陳桂、張玉鳳所共有，陳桂於73年9月29日死亡後，
    有子女陳水金、陳吉男、林溫凰秀繼承，陳水金於87年12月
    6 日死亡，繼承人有陳許阿月、陳美美、陳進發、陳進明、
    陳美麗。又張玉鳳於85年12月3 日死亡，繼承人有其夫王欽
    安、子女張月嬌（原名張月子），張月嬌於97年3 月26日死
    亡，繼承人有張進龍、陳進豐、張進文（原名陳進文）、陳
    承駿（原名陳進義），渠等迄今未就被繼承人於系爭土地之
    應有部分辦理繼承登記之事實，業據其提出土地登記謄本、
    繼承系統表、戶籍謄本等為證，原告此部分之主張自堪信為
    真實。依上開說明，原告請求被告陳許阿月、陳進發、陳進
    明、陳美美、陳美麗、陳吉男、林溫凰秀應就系爭土地應有
    部分辦理繼承登記，被告王欽安、張進龍、陳進豐、張進文
    、陳承駿應就繼承系爭土地應有部分辦理繼承登記，即屬有
    據。
八、按「各共有人，除法令另有規定外，得隨時請求分割共有物
    。但因物之使用目的不能分割或契約訂有不分割之期限者，
    不在此限。」民法第823 條第1 項定有明文。系爭土地地目
    為建，是依其使用目的並非不能分割。且兩造間復無不分割
    之約定，已如前述，是系爭土地並無法令禁止分割或使用目
    的性質不能分割之情形。從而，原告請求分割系爭土地，核
    與前開規定相符，應予准許。
九、再按「共有物之分割，依共有人協議之方法行之。分割之方
    法不能協議決定，或於協議決定後因消滅時效完成經共有人
    拒絕履行者，法院得因任何共有人之請求，命為下列之分配
    ：一、以原物分配於各共有人。但各共有人均受原物之分配
    顯有困難者，得將原物分配於部分共有人。二、原物分配顯
    有困難時，得變賣共有物，以價金分配於各共有人；或以原
    物之一部分分配於各共有人，他部分變賣，以價金分配於各
    共有人。以原物為分配時，如共有人中有未受分配，或不能
    按其應有部分受分配者，得以金錢補償之。以原物為分配時
    ，因共有人之利益或其他必要情形得就共有物之一部分維持
    共有」民法第824 條第1 至第4 項亦定有明文。次按，裁判
    上定共有物分割之方法時，分配原物與變賣之而分配價金，
    孰為適當，法院本有自由裁量之權，不受任何共有人主張之
    拘束。又按定共有物分割之方法，固可由法院自由裁量，但
    仍應斟酌各共有人之意願、共有物之性質、價格、分割前之
    使用狀態、經濟效用、分得部分之利用價值及全體共有人之
    利益等有關情狀，定一適當公平之方法以為分割。系爭土地
    僅有85平方公尺，如按兩造應有部分以原物為分配將導致土
    地面積過於細分（平均為21.25 平方公尺），不利土地利用
    及整體開發且難以建築，經濟價值反而貶損，是本件應以變
    價分割為適當。又依民法第1151條規定，繼承人有數人時，
    在分割遺產前，各繼承人對於遺產全部為公同共有，是陳桂
    、張玉鳳之繼承人等人於分割遺產前，維持公同共有。
十、是原告請求被告陳許阿月、陳進發、陳進明、陳美美、陳美
    麗、陳吉男、林溫凰秀應就繼承陳桂所有坐落臺北市○○區
    ○○段2 小段615 地號土地所有權應有部分4 分之1 辦理繼
    承登記。被告王欽安、張進龍、陳進豐、張進文、陳承駿應
    就繼承張玉鳳所有臺北市○○區○○段2 小段615 地號土地
    所有權應有部分4 分之1 辦理繼承登記。兩造就坐落臺北市
    ○○區○○段2 小段615 地號准予變價，所得價金由原告與
    被告林陳金蘭各分得4 分之1 ，被告陳許阿月、陳進發、陳
    進明、陳美美、陳美麗、陳吉男、林溫凰秀分得4 分之1 ，
    由其公同共有，被告王欽安、張進龍、陳進豐、張進文、陳
    承駿分得4 分之1 ，由其公同共有，為有理由，應予准許。
十一、分割共有物既具非訟事件之性質，分割共有物之方法，應
      由法院斟酌何種方式較能增進共有物之經濟效益，並兼顧
      共有人之利益，以決定適當之分割方法，不因何造起訴而
      有不同，訴訟費用負擔，應以共有人各按其應有部分比例
      負擔，方屬事理之平。爰併諭知訴訟費用之負擔如主文第
      4 項所示。
十二、本件事證已臻明確，兩造其餘攻防及舉證，核與本件判決
      結果無涉，毋庸逐一論列，併予敘明。
十三、訴訟費用裁判之依據：民事訴訟法第80條之1 、第85條第
      2項 。
中    華    民    國   100    年    6     月    10    日
                  民事第二庭  法  官  絲鈺雲
以上正本證明與原本無異。
如對本判決上訴，應於判決送達後20日內向本院提出上訴狀，若
委任律師提起上訴者，應一併繳納上訴審裁判費，否則本院得不
命補正逕行駁回上訴。
中    華    民    國   100    年    6     月    13    日
                              書記官  林玫熹
附表：
┌─────┬────────┬──────────┐
│ 共有人   │  應有部分      │    訴訟費用之分擔  │
├─────┼────────┼──────────┤
│ 沈劉加津 │  4分之1        │     同左           │
│          │                │                    │
├─────┼────────┼──────────┤
│ 林陳金蘭 │  4分之1        │     同左           │
│          │                │                    │
├─────┼────────┼──────────┤
│陳許阿月、│  4分之1        │     同左           │
│陳進發、陳│                │     被告連帶       │
│進明、陳美│                │                    │
│美、陳美麗│                │                    │
│、陳吉男、│                │                    │
│林溫凰秀  │                │                    │
├─────┼────────┼──────────┤
│王欽安、張│  4分之1        │     同左           │
│進龍、陳進│                │     被告連帶       │
│豐、張進文│                │                    │
│、陳承駿  │                │                    │
└─────┴────────┴──────────┘